【裁判字號】    92,台上,568
【裁判日期】    920213
【裁判案由】    違反毒品危害防制條例
【裁判全文】
最高法院刑事判決                                九十二年度台上字第五六八號
    上  訴  人  甲○○
    選任辯護人  江雍正律師
                吳建勛律師
                吳世敏律師
右上訴人因違反毒品危害防制條例案件，不服台灣高等法院高雄分院中華民國九十一
年十一月二十八日第二審判決（九十一年度上訴字第八一六號，起訴案號：台灣高雄
地方法院檢察署八十七年度偵字第一八二五九號），提起上訴，本院判決如左：
    主  文
原判決撤銷，發回台灣高等法院高雄分院。
    理  由
本件原判決認定上訴人甲○○與王保成（另案判處無期徒刑，尚未確定）、蔡進村（
業經判處無期徒刑確定）、柯恆榮（綽號榮仔，另案審理中），均明知海洛因為毒品
，且經行政院公告列為管制進口之物品，竟基於共同販賣、運輸毒品海洛因及未經許
可直航大陸地區之犯意聯絡，先由上訴人與蔡進村於民國八十二年三月底先後前往大
陸海南島三亞港聯絡毒品買賣事宜後，共同於八十二年四月二日搭乘CX四三二班機返
回高雄。旋於八十二年五月初某日，由王保成邀集船長吳明得與蔡進村、上訴人、柯
恆榮在高雄縣鳳山市五甲地區某餐廳聚餐，並商議由吳明得駕駛漁船前往大陸地區運
送第一級毒品海洛因磚走私運回台灣販賣。言明運送十公斤毒品代價為新台幣（下同
）一百萬元；上訴人、蔡進村、王保成、柯恆榮等人則分別負責出資、聯絡毒品來源
、交貨等細節。經船長吳明得同意運輸毒品後，由上訴人、柯恆榮帶同吳明得至高雄
市前鎮區某處向某不詳姓名女子拿取四十萬元，供吳明得整理船隻準備出航之用及報
酬；另約定其餘六十萬元俟海洛因毒品運載回國後再一次給付予吳明得。上訴人與蔡
進村二人即再次於八十二年五月十六日，共同搭乘中華航空公司CI六二一班機，前往
大陸海南島三亞港接洽毒品運輸事宜後，於八十二年五月二十三日再共同搭乘CX四三
０班機返回高雄。王保成則於八十二年五月十八日，離境前往大陸海南島，接手處理
毒品運輸事宜。嗣上訴人於八十二年五月二十五日電話告知蔡進村，王保成將於八十
二年五月二十八日前往大陸海南島海口市，並告知購買毒品事宜已聯繫妥當，由蔡進
村於八十二年五月二十八日出境經由香港轉往大陸與之會合。上訴人另於同年六月十
九日攜資金十二萬美元前往大陸，在廣東省東莞市某處，交付與蔡進村以購買毒品，
旋於同年月二十一日先行返台。吳明得則夥同其父吳陣基於與蔡進村、王保成、上訴
人、柯恆榮等人，共同運輸毒品及未經許可直航大陸地區之犯意聯絡（吳明得經判處
無期徒刑、吳陣判處有期徒刑七年均已確定），於八十二年六月十六日駕駛吳明得所
有、屏東縣籍之「連興發」號漁船，攜帶吳明得所有用以連絡走私海洛因之ＳＳＢ無
線電通訊機一台，自屏東縣恆春鎮後壁湖漁港出發，直駛目的港中國大陸海南島三亞
漁港，於同年月二十日抵達。蔡進村則依王保成之指示將上開美金兌換成人民幣後，
於同月二十二日將錢交付予綽號「阿義」之大陸籍不詳姓名販賣毒品者，購買毒品海
洛因磚塊二十八塊，約定於翌（二十三）日上午九點在海南島三亞港碼頭交貨。王保
成、吳明得、蔡進村、柯恆榮於二十二日下午八時許，聚於海南島三亞市某ＫＴＶ會
面商議翌日毒品裝載運送事宜。並於翌日早上九時許，蔡進村、王保成偕同吳明得到
三亞港碼頭，由綽號「阿義」之大陸籍不詳姓名販賣毒品者將毒品海洛因磚塊二十八
塊裝於一紙盒內佯裝成一般貨物放置於岸旁。吳明得依指示以偽裝成蔬菜等貨物（內
藏海洛因磚二十八塊）夾混搬上漁船後藏置於機艙甲板上夾板內運送返回台灣。王保
成與蔡進村則於六月二十四日一同搭乘CX四三０班機返回高雄，柯恆榮嗣於六月二十
五日返台。吳明得、吳陣父子將上開海洛因磚塊藏放在漁船機艙甲板之夾板內後，由
三亞漁港駕駛上開漁船啟程回台，於八十二年六月三十日下午七時許，船抵屏東縣恒
春鎮後壁湖港時，為法務部調查局高雄市調查處據報得知，報請台灣高雄地方法院檢
察署檢察官簽發搜索票，於當日下午七時十分許，登船搜索查獲。除逮捕吳明得及吳
陣外，並扣得毒品海洛因磚塊二十八塊（驗後淨重九千三百五十公克，純度百分之四
五‧五九，純質淨重四千二百六十三公克）及上開吳明得所有供犯罪所用之ＳＳＢ無
線電通訊機一台。上訴人、王保成則經蔡進村於八十七年八月六日告發而查獲等情。
因而撤銷第一審諭知上訴人無罪之判決，改判論處上訴人共同販賣毒品罪刑。固非無
見。
惟查，(一)、第一審檢察官起訴事實，僅指訴上訴人私運毒品及未經許可直航大陸地區
等犯行，並未起訴上訴人犯販賣毒品罪嫌。乃原判決論處上訴人販賣毒品罪責，並未
說明其何以得併予審判販賣毒品罪之理由；且其事實欄亦未記載上訴人是否基於營利
之意圖而販入毒品，均嫌理由不備之違誤。又原審於調查及審判期日僅告知上訴人「
詳如起訴書及第一審判決書所載」罪名而已，並未告知上訴人犯有販賣毒品罪之嫌疑
，有上述訊問及審判筆錄在卷可稽，而原審逕予論處販賣毒品罪責，未依刑事訴訟法
第九十五條第一款規定踐行告知罪名之義務，自屬訴訟程序違法。(二)、原判決認定上
訴人「與蔡進村於八十二年三月底先後前往大陸海南島三亞港聯絡毒品買賣事宜後，
共同於八十二年四月二日搭乘CX四三二班機返回高雄。」（見原判決第二頁第一、二
行）一節，原未在起訴範圍之內，原判決亦未說明何以得併予審判之理由、及如何認
定上訴人係與蔡進村共同洽商聯絡毒品買賣事宜之理由及證據，已嫌理由不備。且共
同正犯蔡進村舉發上訴人犯罪，其告發狀（附於八十七年度偵字第八二五九號影印卷
內）略謂，蔡進村於八十二年四月二日自大陸返台，在小港機場巧遇十幾年未見面之
友人甲○○，嗣後於同年四月中旬，朱某才與伊聯絡幫忙購買安非他命云云，倘屬無
訛，上訴人即無與蔡進村於八十二年三月底前往海南島聯絡毒品買賣事宜之事實，究
竟實情如何？原審對此並未深入調查及詳細說明，自係未盡調查能事。(三)、第一審檢
察官起訴書已明白論述上訴人未經許可直航大陸之事實、及違反台灣地區與大陸地區
人民關係條例第二十八條第一項之罪嫌等情，惟原判決（第十四頁第十九、二十行）
理由謂，「公訴人對此部分雖未引用起訴法條，然為起訴之犯罪事實所敘及，並有
裁判上一罪之牽連關係，本院自得一併審理。」云云，尚嫌理由矛盾。(四)、起訴事實
指吳明得父子由海南島三亞港駕駛漁船載運毒品返台途中，「因避颱風轉往香港停留
二天」，此部分運輸之過程倘係真實，亦屬犯罪事實之一部分，但原判決對此略而不
提，亦屬可議。上訴人上訴意旨，指摘原判決不當，非無理由，應認有撤銷發回更審
之原因。
據上論結，應依刑事訴訟法第三百九十七條、第四百零一條，判決如主文。
中      華      民      國    九十二    年      二      月     十三     日
                              最高法院刑事第六庭
                                  審判長法官  吳  雄  銘
                                        法官  池  啟  明
                                        法官  石  木  欽
                                        法官  郭  毓  洲
                                        法官  吳  三  龍
      右正本證明與原本無異
                                              書  記  官
中      華      民      國    九十二    年      二      月     十七     日


司法院資訊處製作；財團法人民間司法改革基金會備份。
